【裁判字號】    92,台上,1949
【裁判日期】    920410
【裁判案由】    偽造文書
【裁判全文】
最高法院刑事判決                              九十二年度台上字第一九四九號
    上  訴  人  丙○○
    被      告  乙○○
                甲○○
右上訴人因自訴被告等偽造文書案件，不服台灣高等法院中華民國八十九年三月三十
日第二審判決（八十八年度上訴字第四五０六號，自訴案號：台灣桃園地方法院八十
七年度自字第一三號），提起上訴，本院判決如左：
    主  文
原判決撤銷，發回台灣高等法院。
    理  由
本件原判決以上訴人丙○○自訴被告乙○○、甲○○有如其理由欄二所載之刑法第二
百十三條之公務員登載不實罪嫌，乙○○另牽連涉犯同法第一百三十五條之妨害公務
罪嫌云云。惟關於自訴乙○○涉有妨害公務罪嫌部分，上訴人無指陳其個人法益同時
受有損害，而自訴被告二人涉嫌公務員登載不實罪嫌部分，應以該公文書對公眾或他
人發生直接權力或權利之得喪變更效力為限，上訴人係指陳因此遭受之損害乃受財政
部關稅總局為記過處分，是直接就上訴人權利發生影響者乃關稅總局考績委員會之決
議，並非被告二人所為之工作記事簿、會簽意見之記載，被告二人上開記載縱有不實
，且有令關稅總局考績委員會發生錯誤判斷之危險，然上訴人是否因此受不利之行政
處分，尚繫於決定處分之關稅總局考績委員會採信該記載與否而定，並非因被告二人
之虛偽記載行為，上訴人之權益即直接或同時受有損害。上訴人並無提起自訴之權，
其自訴為不合法。因而維持第一審諭知不受理之判決，駁回上訴人在第二審之上訴。
固非無見。
惟查：刑事訴訟法第三百十九條第一項前段規定犯罪被害人得提起自訴，固係指犯罪
之直接被害人而言。是否為直接被害人，自以犯罪行為與侵害之法益有無直接關係為
斷。在侵害國家法益或社會法益兼有侵害個人法益之犯罪，被害之個人是否得提起自
訴，自亦以受侵害之法益與犯罪行為是否有直接關係為斷。而刑法第二百十三條之公
務員登載不實事項於公文書罪，同時兼有侵害個人法益，如個人法益受侵害係與犯罪
行為有直接關係，該個人自得提起自訴，不以所謂該公文書對公眾或他人發生直接權
力或權利之得喪變更效力為限。本件依上訴人之自訴意旨，其所屬之財政部台北關稅
局於第四次考績委員會原決議對上訴人嚴重警告而已，被告等人不服提出異議，並在
工作記事簿、會簽意見為不實之登載，致其上級機關財政部關稅總局乃決議改為記過
處分等情，如果非虛，能否僅因決議為記過處分者非被告二人，係財政部關稅總局，
即謂上訴人個人法益受侵害與被告二人之行為無直接關係？被告二人倘明知上訴人處
理並無違反相關規定，於所登載公文書竟指上訴人違反相關規定，而呈報上級，則於
登載並呈送上級時，是否已侵害上訴人之法益？得否謂須待其上級機關為決議處分上
訴人時，上訴人個人之法益始受到侵害？均非無審究研求之餘地。原判決未詳予釐清
，遽認上訴人非該罪之直接被害人，不得提起此部分自訴，尚嫌速斷。上訴意旨執此
指摘，為有理由，此部分有撤銷發回更審之原因。至上訴人自訴乙○○牽連犯同法第
一百三十五條之罪部分，基於審判不可分之原則，應一併予以發回，附此說明。
據上論結，應依刑事訴訟法第三百九十七條、第四百零一條，判決如主文。
中      華      民      國    九十二    年      四      月      十      日
                              最高法院刑事第十二庭
                                  審判長法官  張  淳  淙
                                        法官  謝  俊  雄
                                        法官  蘇  振  堂
                                        法官  張  春  福
                                        法官  呂  丹  玉
      右正本證明與原本無異
                                              書  記  官
中      華      民      國    九十二    年      四      月     十七     日


司法院資訊處製作；財團法人民間司法改革基金會備份。
